臺灣臺中地方法院民事裁定
111年度家聲字第12號
聲  請  人  匯豐汽車股份有限公司

法定代理人  陳昭文  


代  理  人  呂志嫻  
相  對  人  王姿苑  
            王郁婷  
            許盈茹  
            王勇智  
上列當事人間得對相對人行使權利事件，本院裁定如下：
    主    文
聲請駁回。
程序費用由聲請人負擔。
    理    由
一、聲請意旨略以：被繼承人許淑娟生前積欠聲請人債務，被繼
    承人於民國109年2月4日死亡，相對人為許淑娟之繼承人且
    未拋棄繼承。許淑娟生前有投保勞工保險，勞工退休金依法
    應視為遺產，而相對人王勇智已於109年2月6日申請並經核
    定發給許淑娟之退休金共新台幣38萬9783元。相對人繼承38
    萬9783元之遺產，卻未向法院陳報遺產清冊，未經法院裁定
    公示催告清償被繼承人債務清算遺產，且相對人受台北地院
    強制執行之通知，明知聲請人為許淑娟之債權人，仍拒絕清
    償債務，違反民法第1162條之1規定，依同法第1162條之2規
    定，聲請人得就應受清償而未受償部分，對相對人行使權利
　　。並聲明：相對人繼承許淑娟之遺產，聲請人就應受清償而
    未受償之部分，對於相對人等行使權利，不以相對人等所得
    遺產為限。
二、按繼承人對於被繼承人之債務，以因繼承所得遺產為限，負
    清償責任，民法第1148條第2項定有明文。又按繼承人未依
    民法第1156條、第1156條之1開具遺產清冊陳報法院者，對
    於被繼承人債權人之全部債權，仍應按其數額，比例計算，
    以遺產分別償還。但不得害及有優先權人之利益。繼承人違
    反同法第1162條之1規定者，被繼承人之債權人得就應受清
    償而未受償之部分，對該繼承人行使權利。繼承人對於前項
    債權人應受清償而未受償部分之清償責任，不以所得遺產為
    限。繼承人違反同法第1162條之1規定，致被繼承人之債權
    人受有損害者，亦應負賠償之責。民法第1162條之1第1項、
    第1162條之2第1項、第2項、第3項分別定有明文。觀98年6
    月10日增訂民法第1162條之1、1162條之2之立法理由：（11
    62條之1部分）二、本次修法已於第1148條第2項明定繼承人
    對於被繼承人之債務僅以所得遺產為限負清償責任，另於第
    1156條及第1156條之1設有3種進入法院清算程序之方式，如
    繼承人仍不願意或認為無須依上開規定開具遺產清冊陳報法
    院並進行清算程序者，對於被繼承人之債權人自為清償時，
    除有優先權之情形外，則應自行按各債權人之債權數額，比
    例計算，以遺產分別償還，以求債權人間權益之衡平，爰參
    考第1159條規定，增訂第1項。（1162條之2部分）二、…如
    繼承人不依第1156條或第1156條之1規定向法院陳報進行清
    算程序，則其自為債務之清償，即必須依第1162之1規定為
    之，以維債權人之權益。如繼承人不依上開規定向法院陳報
    並進行清算程序，又違反第1162條之1規定，致債權人原得
    受清償部分未能受償額（例如：未應按比例受償之差額或有
    優先權人未能受償之部分），即應就該未能受償之部分負清
    償之責，始為公允，故明定債權人得向繼承人就該未受償部
    分行使權利，爰增訂第1項規定。三、第1項債權人未能受清
    償之部分乃係因繼承人之行為所致，繼承人自應對於該債權
    人未能受償部分負清償之責…。至於繼承人之債權人未按比
    例或應受償未受償部分之清償責任，即不應以所得遺產為限
    ，以期繼承人與債權人間權益之衡平，爰增訂第2項規定。…
    五、繼承人因違反第1162條之1規定，致被繼承人之債權人
    受有損害者，自應負賠償之責，爰參考第1161條規定，增訂
    第3項。可知繼承人對於被繼承人之債務，係以所得遺產為
    限負清償責任，繼承人未於第1156條所定期間開具遺產清冊
    陳報法院，雖不當然喪失概括繼承有限責任之利益，但如繼
    承人未依第1156條或第1156條之1規定向法院陳報進行清算
    程序，則其自為債務清償之方式，即須依第1162條之1規定
    為之；倘繼承人不依上開規定向法院陳報並進行清算程序，
    復違反第1162條之1規定，致債權人原得受清償部分未能受
    償，則繼承人違反法定程序並損害債權人債權之行為，應不
    得再適用概括繼承限定責任之規定，而回復概括繼承須以繼
    承人之固有財產負完全清償責任，始符合上開法條係本於衡
    平債權人與繼承人間權益制定之立法目的。準此，繼承人負
    有清算遺產並以遺產清償被繼承人債務之義務，若有違反致
    被繼承人之債權人受有損害時，依民法第1162條之2第3項規
    定，負有以其固有財產清償債務之責。綜上可知，不論繼承
    人有無陳報遺產清冊至法院，皆享以所得之遺產為限負清償
    責任，僅於繼承人不依上開規定向法院陳報進行清算程序，
    又違反第1162條之1規定為清償，致債權人原得受清償部分
    未能受償時，方有繼承人須就未能受償部分負清償之責。查
    聲請人並未舉證相對人有何違反比例以遺產清償被繼承人債
    權之事實，徒以相對人未開具遺產清冊陳報法院，迄今尚未
    清償聲請人之債務，即要求對相對人等行使權利，於法自有
    未合，應予駁回。
三、依家事事件法第97條，非訟事件法第21條第2 項，民事訴訟
    法第78條，裁定如主文。　　
中　　華　　民　　國　　111 　年　　1 　　月　　26　　日
                  家事法庭 法  官　顏銀秋
以上為正本係照原本作成。　　　　　　　　　
如對本裁定抗告，須於裁定送達後10日之不變期間內，向本院提
出抗告狀，並應繳納抗告費新臺幣1,000元整。
中　　華　　民　　國　　111 　年　　1 　　月　　26　　日
                           書記官  王綉玟